【裁判字號】    98,訴,1135
【裁判日期】    990413
【裁判案由】    返還借款
【裁判全文】
臺灣板橋地方法院民事判決              98年度訴字第1135號
原      告  甲○○
被      告  乙○○
訴訟代理人  張藝騰律師
上列當事人間請求返還借款事件，原告就其中新臺幣400,000 元
部分以不當得利之法律關係為訴之追加，上開訴之追加經本院於
民國99年3月31日言詞辯論終結，補充判決如下：
    主      文
原告追加之訴及假執行之聲請均駁回。
訴訟費用由原告負擔。
    事實及理由
一、程序方面：
    按訴狀送達後，如被告同意者，原告得將原訴變更或追加他
    訴。民事訴訟法第255 條第1項第1款規定甚明。原告本以消
    費借貸之法律關係提起本件訴訟，嗣於本件民國98年8 月12
    日言詞辯論期日中，就其中於83年8 月間以如附表所示支票
    （下稱支票）給付400,000 元款項部分追加以不當得利之法
    律關係為請求，而上開訴之追加為被告同意（見臺灣高等法
    院98年度上易字第966 號卷第77頁反面），是原告上開訴之
    追加應予准許，合先敘明。
二、原告之主張、聲明除引用本院98年8 月26日判決所載外，其
    追加意旨另以：若認兩造間就其中於83年8 月間以支票給付
    400,000 元款項部分並無消費借貸之法律關係，惟兩造既無
    生意往來，復未積欠被告任何債務，實無可能平白無故交付
    被告400,000 元，是如認被告未向原告借款，則被告無法律
    上之原因收受原告400,000元，原告自得併依民法第179條規
    定，就返還上開400,000 元部分，與消費借貸之法律關係擇
    一請求為有利於原告之判決等情。
三、被告之抗辯、聲明除引用本院98年8 月26日判決所載外，就
    原告追加之訴抗辯意旨則以：原告追加之訴依不當得利之法
    律關係請求被告返還400,000元，惟原告就被告收受400,000
    元缺乏法律上之原因並未舉證以實其說；且縱令可採，惟支
    票票期係83年8月1日，原告遲至98年8 月12日始追加不當得
    利之法律關係為請求，亦已罹於時效等語。
四、按「非債清償之不當得利返還請求權，以債務不存在為其成
    立要件之一，主張此項請求權成立之原告，應就債務不存在
    之事實負舉證之責任。本件被上訴人為原告，主張伊父生前
    並無向上訴人借用銀兩之事，上訴人歷年收取伊家所付之利
    息，均屬不當得利，請求返還，除須證明其已為給付之事實
    外，自應就債務不存在之事實負舉證之責任，原審僅以上訴
    人不能證明其債權之存在，即認其歷年收取之利息為不當得
    利，於法殊有未合。」、「主張不當得利請求權之原告，係
    因自己之行為致造成原由其掌控之財產發生主體變動，則因
    該財產變動本於無法律上原因之消極事實舉證困難所生之危
    險自應歸諸原告，始得謂平。是以原告對不當得利請求權之
    成立要件應負舉證責任，亦即原告必須證明其與被告間有給
    付之關係存在，且被告因其給付而受有利益以及被告之受益
    為無法律上之原因，始能獲得勝訴之判決（最高法院28年上
    字第1739號判例、91年臺上字第1673號判決意旨參照）。次
    按「事實為法律關係發生之特別要件者，在消極確認之訴，
    應由被告就其存在負舉證之責任，在其他之訴，應由原告就
    其存在負舉證之責任，非債清償之不當得利返還請求權，以
    對於不存在之債務而為清償之事實，為其發生之特別要件，
    自應由主張此項請求權存在之原告就該事實之存在負舉證之
    責任，而該事實存在，係以所清償之債務不存在為前提，故
    該原告就其所清償之債務不存在之事實有舉證責任，最高法
    院28年度上字第1739號民事判決，不過本此理由而為同一之
    論斷，與消極確認之訴之舉證責任毫無關係。」（司法院院
    字第2269號解釋意旨參照）。原告雖以不當得利之法律關係
    為訴之追加，惟為被告所否認。經查，原告僅係以被告收受
    支票票款400,000 元之事實，且在其無法就消費借貸法律關
    係之主張為舉證後，繼而主張被告收受上開款項無法律上之
    原因，惟原告並未就不當得利請求權發生之特別要件為何舉
    證，已難可採信。次以被告雖收受400,000 元之票款，然至
    多僅能證明原告曾交付被告400,000元，至於交付此400,000
    元之原因容或出於多端，或為買賣，或為贈與，或因其他之
    法律關係而為交付，不一而足，均如前所述，非如原告主張
    「若非消費借貸、即係不當得利」二者擇一之關係。再參以
    原告自承其與被告相識多年，本件主張之資金往來關係即有
    數筆，且原告先係簽發支票交付被告，復將足額票款存入帳
    戶以供被告提示兌領等情以觀，殊難想像原告會在無何法律
    上原因下，將高達400,000 元之金錢以上開方式供被告提示
    領款，綜合上情，原告就其中400,000 元部分為追加之訴，
    主張被告不當得利等情，均與證據及事實未符，無可採信。
五、綜上所述，原告無法證明被告係無法律上之原因收受上開支
    票票款400,000 元。從而，原告為訴之追加，依不當得利之
    法律關係請求被告應給付原告400,000 元，及自起訴狀送達
    翌日起至清償日止按週年利率5%計算之利息，為無理由，又
    其假執行宣告之聲請亦失所附麗，自應併予駁回。
六、訴訟費用負擔之依據：民事訴訟法第78條。
中    華    民    國    99    年    4     月    13    日
                  民事第二庭法  官  鍾啟煌
以上正本係照原本作成。
如對本判決上訴，須於判決送達後20日內，向本院提出上訴狀，
上訴臺灣高等法院（應按他造人數提出繕本）。
中    華    民    國    99    年    4     月    13    日
                            書記官  張國仁
┌──────────────────────────────────────────┐
│附表                                                                                │
├──┬───┬──────────┬──────┬─────────┬────┬──┤
│編號│發票人│  付    款    人    │發  票  日  │票面金額（新臺幣）│支票號碼│備考│
├──┼───┼──────────┼──────┼─────────┼────┼──┤
│１  │甲○○│美商花旗銀行臺北分行│83年8 月1 日│400,000 元        │0000000 │    │
└──┴───┴──────────┴──────┴─────────┴────┴──┘

司法院資訊處製作；財團法人民間司法改革基金會備份。
